最高法院刑事判決　　　　　　九十四年度台上字第四二九０號
　　上　訴　人　丙○○
　　　　　　　　　　　　樓
　　選任辯護人　楊俊雄律師
　　上　訴　人　乙○○
　　　　　　　　　　　　巷12.
　 　　　　　 　甲○○
　　　　　　　　　　　　2樓
　　上 列一 人
　　選任辯護人　林　凱律師
　　　　　　　　黃欣欣律師
　　　　　　　　賴淑玲律師
上列上訴人等因強盜案件，不服台灣高等法院中華民國九十四年
三月十一日第二審更審判決（九十三年度上更(一)字第六六五號，
起訴案號：台灣板橋地方法院檢察署八十八年度偵字第一九一五
九、一九二三六、一九二三七、一九四二三、二０五二七、二０
八九七、二一五四九號），提起上訴，本院判決如下：
    主  文
原判決撤銷，發回台灣高等法院。
    理  由
本件原判決認定陳德忠（原審另案以案件曾經判決罪刑確定，而
諭知免訴之判決確定）自民國八十八年五月間某日起至同年八月
間，分別與徐詩博、陳薇文、徐詩桓、古正群（以上四人業經判
處罪刑確定）、孫英哲（已於八十八年八月十二日死亡）、上訴
人丙○○、甲○○、罹患精神分裂症之上訴人乙○○，及另不詳
姓名年籍之成年女子等人，共同基於意圖為自己不法所有之犯意
聯絡，先在各地報紙上刊登徵求男性公關司機之廣告（應徵者須
自備小客車），再由陳德忠、孫英哲、陳薇文及其他不詳姓名年
籍之成年女子等人接聽應徵者電話，並將應徵者資料登載於陳德
忠事先設計之表格內，交予陳德忠透過電腦網際網路查詢應徵者
所有之自用小客車之相關資料（貸款、稅金、交通違規），並與
應徵者約定面試時間、地點後，陳德忠再指派如原判決附表一行
為人欄所示之人為一組，分別扮演公司員工、小姐，或佯裝其他
應徵者前往赴約，而原判決附表一行為人欄所示各次犯罪時之行
為人，即與陳德忠分別基於共同意圖為自己不法所有之犯意聯絡
，丙○○及乙○○並基於概括犯意，經於前往赴約之際趁機於應
徵者之飲料內摻入迷藥，使應徵者飲用後致不能抗拒時，再劫取
其所有之小客車及身上證件、財物後交予陳德忠（其犯罪時間、
地點、被害人、犯罪事實、所得財物、行為人等均詳如原判決附
表一所示），嗣陳德忠與丙○○、徐詩博共同基於行使偽造文書
、行使變造特種文書及詐欺取財之概括犯意聯絡，由陳德忠將強
盜所得之林義鵬、宋玉欽、洪銘亮及王威鎮等人之國民身分證，
以換貼丙○○照片方式予以變造完成，並委由不知情之刻印者偽
刻「宋玉欽」之印章後，交由丙○○連續持該等變造之林義鵬等
人之國民身份證予以行使，冒用林義鵬等人名義，並以蓋用偽造
印章產生印文或偽造署押之方式，偽造林義鵬等人名義之買賣契
約書、切結書等私文書，偽造後持以向各汽車商行或當鋪行使，
將小客車出售或典當，使各該汽車商行或當鋪陷於錯誤，將金錢
交付與丙○○，足以生損害於各該被偽造名義者及原判決附表三
所示之被害人，嗣丙○○將詐得之贓款交由陳德忠分配予參與之
人（其時間、地點、被害人、犯罪事實、偽造並行使之文書、所
得之金額等均詳如原判決附表二所示）。又乙○○與陳德忠及孫
英哲共同基於意圖為自己不法所有而詐取他人財物之犯意聯絡，
由乙○○出面於八十八年八月九日晚上九時五十分許，在台北縣
板橋市○○路火車站前，向前去應徵之陳俊榮佯稱公司須核對國
民身分證為由，使陳俊榮陷於錯誤，而將國民身分證交予乙○○
，乙○○再交予孫英哲轉交陳德忠，嗣陳德忠復利用前開強盜所
得或詐欺所得之證件，利用不知情之刻印人員連續偽造如原判決
附表三所示馬智文等人之印章多枚備用（其中陳德忠、徐詩博及
潘建宏之印章除外），嗣復與丙○○共同基於同一行使偽造文書
、行使變造特種文書及詐欺取財之概括犯意聯絡，囑由丙○○及
徐詩博二人持用變造之國民身分證，前往中國國際商業銀行、華
南商業銀行、上海商業銀行、萬通銀行、台新銀行、土地銀行、
新竹商業銀行或各地郵局，冒用吳正裕等人名義，以蓋用偽造印
文及偽造署押之方式，偽造吳正裕等人名義之開戶申請書及印鑑
卡後行使，申請開戶，使各該郵局及銀行承辦人員陷於錯誤，而
交付存摺，均足以生損害於洪銘亮等人及各該銀行及郵局（被害
人、所詐得之存摺、郵局及銀行帳號，均詳如原判決附表四所示
），準備出售圖利。嗣丙○○於八十八年八月十一日二十一時許
，在台北縣中和市○○路四六號和興汽車商行前，欲向車行拿取
出賣ＫＡ－八０七三號汽車尾款新台幣十萬元時為警逮捕；徐詩
博於八十八年八月十二日三時三十分許，主動向台北縣警察局三
峽分局投案，並帶警於八十八年八月十二日四時五十分許，前往
台北縣土城市○○路○段九八巷五號七樓查獲孫英哲，並起獲如
原判決附表五編號一至十六物品扣案；嗣警方於八十八年八月十
二日十二時五十分許，在台北縣永和市○○路二九七號五樓查獲
陳德忠，並扣得如原判決附表五編號十八至三十七所示之物；復
於當日十六時三十分許，在台北縣永和市○○路二九七號樓下逮
捕乙○○；並循線查獲全案等情。因而撤銷第一審關於論處上訴
人丙○○、乙○○二人強盜罪刑及諭知上訴人甲○○無罪等部分
之判決，改判論處丙○○、乙○○連續結夥三人以上，意圖為自
己不法所有，以藥劑致使不能抗拒而取他人之物罪刑；論處甲○
○共同意圖為自己不法所有，以藥劑致使不能抗拒而取他人之物
罪刑，固非無見。
惟查：(一)、九十二年二月六日修正公布、同年九月一日施行之現
行刑事訴訟法，為保障被告之反對詰問權及排除具有虛偽危險性
之傳聞證據，以求實體真實之發見，於該法第一百五十九條第一
項明定被告以外之人於審判外之言詞或書面陳述，除法律有規定
者外，不得作為證據。同法第二百八十七條之二、第一百五十八
條之三亦明定：「法院就被告本人之案件調查共同被告時，該共
同被告準用有關人證之規定。」、「證人依法應具結而未具結者
，其證言不得作為證據」。本件原審法院審理時，上開規定業經
施行，乃原判決採已定讞之共同被告陳德忠、陳薇文、徐詩博、
古正群於警詢及第一審偵、審中，以被告身分所為之供述，為認
定前述犯罪事實之主要證據（見原判決第四至九頁，理由二至四
），但並未明該共同被告於警詢及偵查中等審判外之陳述，符
合何項法律之規定而得為認定上訴人犯罪證據之理由，於法已有
未合；且未傳訊該共同被告，或就個別上訴人部分，調查其他上
訴人時，未依前述規定準用人證之調查程序，使其立於證人之地
位而為陳述，致個別上訴人無從對於具證人適格之其他共同被告
行使正當之詰問權，其所踐行之訴訟程序難謂適法。(二)、審判期
日之訴訟程序，專以審判筆錄為證；又卷宗內之筆錄及其他文書
可為證據者，審判長應向當事人、代理人、辯護人或輔佐人宣讀
或告以要旨；刑事訴訟法第四十七條、第一百六十五條第一項規
定甚明。足見事實審法院，以直接審理為原則，必需踐行法定調
查程序，已顯現於審判庭之證據資料，始得採為判決之基礎，從
而採為判決基礎之證據，是否已踐行上開調查程序，自以審判筆
錄之記載為其準據。原判決理由二說明採卷附內政部警政署刑事
警察局八十八年八月二十日刑鑑字第八二二三三號鑑驗通知書及
行政院衛生署藥物食品檢驗局九十二年九月十日藥檢壹字第０九
二九二一七一九四號函暨所附之檢驗成績書各一份，為上訴人等
不利認定證據之一，然依原審審判筆錄之記載，原審法院於審判
期日調查證據時，審判長未依規定，將上開文件向當事人、辯護
人等提示、宣讀或告以要旨，依法踐行調查程序，給予上訴人等
辯解之機會，即辯論終結，逕行採為上訴人等論罪之基礎，不但
與直接審理法則有違，且有應於審判期日調查之證據未予調查之
違誤。(三)、有罪之判決書，對被告有利之證據不採納者，應說明
其理由，為刑事訴訟法第三百十條第二款所明定。故有罪判決書
對於被告有利之證據，如不加採納，必須說明其不予採納之理由
，否則即難謂無判決不備理由之違誤。已判刑確定之主謀共犯陳
德忠於原審供稱丙○○打電話來應徵伴遊司機，但伊騙丙○○說
車子是偷來的，有的叫他拿偽造證件去賣或當，他只知道這樣，
沒有指示他參與設局及下迷藥等語（原審法院上訴字卷(一)第三四
四頁）。如果無訛，是否指丙○○僅參與偽造文書及出售、典當
贓物之犯行，能否謂其與陳德忠亦有強盜犯意之聯絡或分擔實施
強盜之犯行？即非無疑，而待釐清。對於該項有利於上訴人等之
證據，原審未予究明採納，復未說明不予採納之理由，亦有可議
。上訴人等上訴意旨分別指摘原判決關於其本人部分不當，尚非
全無理由，應認原判決仍有撤銷發回更審之原因。
據上論結，應依刑事訴訟法第三百九十七條、第四百零一條，判
決如主文。
中　　華　　民　　國　九十四　年　　八　　月　 十一 　日
                      最高法院刑事第十庭
                          審判長法官  陳　正　庸
                                法官  賴　忠　星
                                法官  王　居　財
                                法官  林　開　任
                                法官  林　立　華
      本件正本證明與原本無異
                                      書  記  官
中　　華　　民　　國　九十四　年　　八　　月　 十八 　日
                                                      Ｋ
